【裁判字號】    97,上訴,669
【裁判日期】    970430
【裁判案由】    強盜
【裁判全文】
臺灣高等法院臺中分院刑事判決         97年度上訴字第669號
上  訴  人
即  被  告  乙○○
                       （
選任辯護人  陳呈雲律師
上列上訴人因強盜案件，不服臺灣臺中地方法院96年度訴字第33
74號中華民國97年1月31日第一審判決（起訴案號：臺灣臺中地
方法院檢察署96年度偵字第20141號），提起上訴，本院判決如
下：
    主  文
上訴駁回。
    犯罪事實
一、乙○○向丙○○承租位於台中市○區○○路3段159號5樓之1
    之房屋居住，乙○○因缺錢花用，竟基於意圖自己不法之所
    有之犯意，以繳納租金為藉口，於民國（下同）96年8月22
    日（起訴書誤載為同年月12日日）上午11時許，撥打電話予
    丙○○，相約在台中市○區○○路3段159號1樓見面，待丙○○依約自其住處即該址2樓下樓與乙○○會面時，乙○○
    即持其所有屬金屬材質、質地堅硬，在客觀上足以對人生命
    、身體造成威脅，可供為兇器使用不具傷害力之手槍（含彈
    匣1個、子彈1顆）1支，自身後抵住丙○○之背部，並出示
    具有殺傷力之子彈1顆（違反槍砲彈藥刀械管制條例之持有
    子彈部分犯行，業經原審法院以96年度訴字第3774號刑事判
    決判處有期徒刑3月，如易科罰金以新台幣〈下同〉1千元折
    算1日，併科罰金2萬元，如易服勞役以1千元折算1日確定）
    予丙○○觀覽，丙○○因認該槍、彈具有殺傷力，而不敢反
    抗至陷於不能抗拒之程度，乙○○隨即持槍將丙○○押回該
    址5樓之租住處，乙○○原欲令丙○○打開其住處保險箱以
    便取得款項，惟因丙○○告知其保險箱因有設定時間，致無
    法打開始作罷，乙○○乃再迫令丙○○另以電話向友人告貸
    款項交付，惟因丙○○之友人籌款亦無結果，復因丙○○並
    無辦理金融卡，致無法至自動櫃員機領款，此時，乙○○則
    迫令丙○○將所有之車牌號碼Y3-1275號自小客車拿去典當
    籌款，隨即將丙○○押至其上址2樓住處，拿取上揭自小客
    車之相關證件準備前往當鋪當車，並同時向丙○○恫稱：在
    當車時不可以呼叫或有異樣的舉止，否則他會開槍，殃及無
    辜等語，乙○○即背了背包，手拿著前開槍、彈押住丙○○
    下樓，再由丙○○駕駛上揭自小客車，乙○○則坐於後座，
    並迫令丙○○依照其指示，駕車一起前往位於台中市○○路
    ○ 段1051號之「華南汽車借款公司」，迨行駛至「華南汽車
    借款公司」後，乙○○、丙○○即一同下車進入「華南汽車
    借款公司」內，由丙○○出示上揭自小客車之相關證件予不
    知情之「華南汽車借款公司」負責人丁○○，丁○○同意上
    揭自小客車以6萬元典當（未留車），並將典當款項52800元
    （先預扣利息7200元）交予丙○○收執，待典當完成上車後
    ，乙○○即指示丙○○將上開當車所得款項全數交出，丙○○因畏懼乙○○身上持有槍、彈，而於無法抗拒之情況下，
    遂將典當所得款項52800元交予乙○○收執（嗣乙○○再將
    其中之8百元交還給丙○○，供該車加油之用）。
二、乙○○於強盜財物得逞後，即喝令丙○○駕駛上揭自小客車
    搭載乙○○離開該處，當該車行駛至台中市市○○路之中央
    建康保險局台中分局後面停車場停妥後，乙○○因恐丙○○
    趁機脫逃，復另行基於妨害自由之犯意，要求丙○○移置上
    揭自小客車之副駕駛座上，並拿出其所有之2條麻繩，1條綑
    綁住丙○○之雙手，1條將丙○○身體綑綁在副駕駛座上，
    之後，由乙○○駕駛該自小客車，將丙○○載往台中縣大肚
    鄉○○路○段428巷28號旁之空地；因在前開期間內，丙○○
    之胞姐陳月霞曾以行動電話與丙○○取得聯繫，發現丙○○
    於電話中似有難言之隱，而認為丙○○行動自由遭人控制，
    有生命危險而向警方報案。嗣經警方調閱丙○○住處之監視
    器錄影帶後，發現丙○○係遭乙○○押上前揭自小客車，並
    依丙○○、陳月霞之通話基地台之位置，始於同日晚上10
    時30分許，在台中縣大肚鄉○○路○段428巷28號旁空地為警
    查獲，始將受綁於前揭自小客車副駕駛座上之丙○○救出，
    而查悉上情。並經警當場扣得乙○○所有供犯罪使用之上開
    手槍（含彈匣1個）1支、子彈1顆、麻繩2條，及乙○○花剩
    之現金3萬6千6百元、乙○○之台胞證及中華民國護照各1本
    、機票1張、行動電話1支等物。
三、案經台中市警察局第二分局報請臺灣臺中地方法院檢察署檢
    察官偵查起訴。
    理    由
一、有關證據能力部分：
    按被告以外之人（包括證人、鑑定人、告訴人、被害人及共
    同被告等）於審判外之陳述雖不符刑事訴訟法第159條之1至
    之4等4條之規定，而經當事人於審判程序同意作為證據，法
    院審酌該言詞陳述或書面陳述作成時之情況，認為適當者，
    亦得為證據；當事人、代理人或辯護人於法院調查證據時，
    知有刑事訴訟法第159條第1項不得為證據之情形，而未於言
    詞辯論終結前聲明異議者，視為有前項之同意，同法第159
    條之5定有明文。立法意旨在於傳聞證據未經當事人之反對
    詰問予以核實，原則上先予排除。惟若當事人已放棄反對詰
    問權，於審判程序中表明同意該等傳聞證據可作為證據；或
    於言詞辯論終結前未聲明異議，基於尊重當事人對傳聞證據
    之處分權，及證據資料愈豐富，愈有助於真實發見之理念，
    且強化言詞辯論主義，使訴訟程序得以順暢進行，是證人丙○○、陳月霞、丁○○於警訊時之證述及偵查中具結後所為
    之證述，均未經被告及其辯護人、檢察官於原審及本院言詞
    辯論終結前聲明異議，視為同意作為證據，而證人丙○○、
    陳月霞、丁○○上開證述並無不當取供之情形，本院認以之
    作為證據，應屬適當，依刑事訴訟法第159條之5規定，得為
    證據，具有證據能力，核先敘明。
二、認定犯罪事實之證據：
    訊據上訴人即被告乙○○（下稱被告）對於前揭犯罪事實二
    所示之犯行，於原審及本院審理時坦承不諱；而對於犯罪事
    實一所示之犯罪經過大致上均不爭執，惟否認有強盜之犯行
    ，並辯稱：當時伊並沒有持槍抵住被害人丙○○，亦沒有強
    盜之犯意云云。被告之選任辯護人則辯稱：被告僅是以脅迫
    之手段取得被害人丙○○所交付之款項，被告此部分之犯行
    ，應僅成立恐嚇取財罪而已，與強盜罪之構成要件並不相符
    等語。經查：
（一）前開犯罪事實一、二所示之強盜及妨害自由之犯行，業據
      被告於警、偵訊及原審審理中坦白承認，且核與證人即被
      害人丙○○於警詢、偵查及原審審理時證述之情節相符，
      並經證人陳月霞、丁○○於警偵訊及原審法院審理時證述
      明確。
（二）被告為前開犯罪事實一之行為當時確有持槍抵住被害人丙○○之情事，業據被告於警、偵訊中坦白承認（見偵查卷
      第19頁、第91頁及原審卷第138頁），且被告係以右手持
      槍並以報紙遮掩槍枝之方式，將被害人丙○○押上其5樓
      之住處，嗣再以右手持槍並以皮包遮掩槍枝之方式，將被
      害人丙○○押至樓下之事實，亦有被告犯案當時從監視器
      上所翻拍之照片5張附卷可稽（見偵查卷第62至66頁），
      堪認被告當時確有持槍抵住被害人丙○○之情事，被告事
      後翻異前詞，顯與事實不符，並不足採信。
（三）雖證人丁○○及甲○○分別於偵查、原審及本院審理中均
      證述：被害人丙○○當天與被告一起前來點當車輛時，並
      未發覺他們2人精神或神態上有何異常之情形，且被告與
      被害人丙○○間也互有交談，全程看不出有任何異樣等語
      ；惟查：(1)證人即被害人丙○○於原審審理時證述：「（
      問：96年8月22日上午11時，發生本案時，被告有沒有跟
      你討論或請求湊錢解決被告的債務問題？）答：、、、、
      被告就說那以你的車子典當換現金，、、、被告用槍押我
      到2樓我的房間去拿證件，拿證件後，被告叫我出去後不
      可以呼叫或是有異樣的舉止，否則我的槍有8顆子彈，我
      用掃射的，會殃及無辜。、、、我們一前一後進去典當行
      ，被告跟典當行的人交談，我認為他們是舊識，所以不敢
      有異樣舉止、、、。」、「（問：當時你看到槍枝、子彈
      時，心理狀況？）答：非常害怕，快要哭出來。」、「（
      問：當時是否會感覺只好任其擺佈？）答：是。我想如果
      拖延還有機會，我怕反抗，他會一槍把我斃了。」、「（
      問：那時心理想最重要的事？）答：當時想命比較重要。
      」、「（問：你把典當的錢交給被告，是出於害怕、恐懼
      ，還是你根本沒有辦法抗拒？）答：我是出於恐懼及無法
      抗拒交給他，因為他還是拿著槍，且坐在我後面。」等語
      （見原審卷第64至66頁）。依被害人丙○○前開證述之內
      容以觀，被害人丙○○因認被告所持有之槍、彈具有殺傷
      力，而其因畏懼該槍枝將對其生命、身體之安全造成危害
      ，始不敢對被告為任何之反抗行為，又在「華南汽車借款
      公司」典當車輛時，除顧慮其本身生命、身體之安全外，
      亦害怕會波及在場之證人丁○○、甲○○2人生命、身體
      之安全，才不敢當場反抗被告，或對外尋求援助；且當被
      害人丙○○交付款項予被告之時亦是處在生命、身體之安
      全受到威脅，而於無法抗拒之情形下所為。(2)依一般常情
      而言，以一個婦女（被害人係41年生，本件案發時年齡為
      55 歲）遭受一名50餘歲之成年男子，持槍對生命、身體
      之安全加以威脅之情況下，縱該成年男子未將槍枝始終一
      直握在手上脅迫，實亦難期待該婦女敢加以反抗或做出違
      逆被告旨意之舉動？因此，被害人丙○○證述其在案發當
      時，乃至於在「華南汽車借款公司」內，或交付款項當時
      ，均係處在無法抗拒之情況下，此與常情應屬相合。(3)一
      般人當受到外力脅迫，且此外力大到足以對其生命、身體
      之安全造成危害時，雖內心必定會產生恐懼、不安等狀態
      ，然此項危害僅是有可能立即發生實害之危險，每個人反
      映在外在表現出來之程度，並非完全相同（有人可能從外
      表一看即知神態異常，有人則僅表現在內心而已，外在神
      態及舉止之表現無甚大差異）；故縱使被害人丙○○於「
      華南汽車借款公司」典當車輛時，外表上並未明顯露出恐
      懼之神情，或身體未反映出異常之舉動，均不足以反推被
      害人丙○○當時未處在不能抗拒之情形下。(4)綜上，證人
      丁○○及甲○○前開之證述，尚難遽採為有利被告之認定
      。故被告之選任辯護人稱，被害人丙○○於交款當時未處
      在不能抗拒之情形下，顯難以採信。
（四）又扣案之子彈1顆，經經送鑑結果，認該子彈係非制式子
      彈，由金屬彈殼組合直徑8.7mm金屬彈頭而成，經試射可
      擊發，認具殺傷力，此有內政部警政署刑事警察局96年9
      月30日刑鑑字第0960135845號槍彈鑑定書附卷可參（見偵
      查卷第111-1至111-2頁）；此外，復有不具殺傷手槍（含
      彈匣1個）1支、子彈1顆、麻繩2條、現場照片、當票、被
      害人丙○○所簽發本票、借據、被告乙○○花剩之現金3
      萬6千6百元、房屋租賃契約書等物扣案或在卷可資佐證。
（五）綜上所述，本件被告辯稱其無強盜之行為，應屬事後避就
      之詞，不足採信。至被告之辯護人稱：本件被告之犯行僅
      構成恐嚇取財而已，則與事實不符，亦不足採認。本件事
      證明確，被告有前開強盜及妨害自由之犯行即堪以認定，
      應依法論科。
三、論罪科刑之理由：
（一）按強盜罪之成立，係以意圖為自己或第三人不法之所有，
      施以強暴、脅迫、藥劑、催眠術或他法，至使不能抗拒而
      取他人之物或使其交付者為其構成要件。所稱「至使不能
      抗拒」，係指行為人所施之強暴、脅迫等不法行為，在事
      實上已達於使被害人無法抗拒或不能抗拒之程度而言；強
      盜罪之強暴、脅迫，祇須抑壓被害人之抗拒或使被害人身
      體上、精神上處於不能抗拒之狀態為已足，至被害人有無
      抗拒，或行為人持以實施強暴脅迫之兇器是否取自被害人
      之處所，及行為後如何離去，均於其是否為強盜不生影響
      。如果施用強暴脅迫使人不能抗拒而為奪取，即應成立強
      盜之罪（最高法院71年度台上字第1040號、87年度台上字
      第3705號、89年度台上字第3035號、91年度台上字第2653
      號判決要旨可參照）。次按，刑法第321條第1項第3款之
      攜帶兇器竊盜罪，係以行為人攜帶兇器竊盜為其加重條件
      ，此所謂「兇器」，其種類並無限制，凡客觀上足對人之
      生命、身體、安全構成威脅，具有危險性之兇器均屬之，
      且祇須行竊時攜帶此種具有危險性之兇器為已足，並不以
      攜帶之初有行兇之意圖為必要（最高法院79年台上字第52
      53號判例意旨參照）。本件扣案之槍枝，經送鑑結果，雖
      認該槍枝係仿WALTHER廠PPK/S型半自動手槍製造之槍枝，
      槍管內具阻鐵，無法發射彈丸，認不具殺傷力，此有內政
      部警政署刑事警察局96年9月30日刑鑑字第0960135845號
      槍彈鑑定書附卷可參（見偵查卷第111-1至111-2頁），惟
      上開玩具手槍係金屬材質，質地堅硬，此有照片附卷可憑
      （見偵查卷第59至60頁），若是持之敲擊，顯足以對人之
      生命、身體造成威脅，客觀上應屬兇器無疑（雖該槍枝無
      法擊發子彈，但被害人丙○○主觀上認定該槍枝具有殺傷
      力，就被害人丙○○而言，縱該槍枝雖不具殺傷力，亦應
      認定為兇器無疑）。本件被告持上開手槍抵住被害人丙○○背部，並出示具有殺傷力之子彈1顆予丙○○觀覽，復
      於去當車前，向被害人丙○○恫稱：在當車時不可以呼叫
      或有異樣的舉止，否則他會開槍，殃及無辜等語，嗣被告
      並背了背包，再押被害人丙○○一起前往華南汽車借款公
      司當車，並於被害人丙○○取得典當之款項上車後，指示
      被害人丙○○將所得款項全數交出，被告所為之上開強暴
      、脅迫方式，顯已達至使被害人丙○○心理被壓制，足以
      喪失其意思自由，而達不能抗拒之程度。被告就犯罪事實
      欄一所為，係犯強盜罪而有刑法第321條第1項第3款之情
      形，核係犯刑法第330條第1項之加重強盜既遂罪。又被告
      於上開加重強盜犯行完成後，為怕被害人丙○○趁機脫逃
      ，復另行基於妨害自由之犯意，以其所有之2條麻繩將被
      害人丙○○綑綁在前開自小客車上，並將之妹載往台中縣
      大肚鄉○○路○段428巷28號旁之空地至為警查獲為止之妨
      害被害人丙○○行動自由之犯行，核被告就犯罪事實欄二
      之所為，係犯刑法第302條第1項之以其他非法方法，剝奪
      人之行動自由罪。本件被告所涉犯前開之妨害自由罪部分
      之犯罪事實，業經檢察官於起訴書中記載明確，此部分應
      在檢察官起訴範圍內，本院自得予以審理，本件起訴書中
      就被告所涉犯之法條，漏未記載刑法第302條第1項之罪，
      容有疏漏，併此說明。被告所犯上開2罪，犯意各別，行
      為互殊，應予分論併罰。
（二）原審法院認被告罪證明確，並適用刑事訴訟法第299條第1
      項，刑法第330條第1項、第302條第1項（原審記載為第
      302條，應予更正）、第51條第5款之規定，及審酌被告不
      思循正途，獲取生活所需，竟以上開方式強盜其房東即被
      害人丙○○財物，並妨害其行動自由，對社會治安所造成
      之危害不輕，且對被害人所造成之精神損害甚鉅，顯不宜
      輕判，暨犯後態度等一切情狀，分別量處被告加重強盜罪
      部分有期徒刑8年，妨害自由罪部分有期徒刑6月，並定其
      應執行為有期徒刑8年4月，暨說明斟酌前揭各情，認起訴
      檢察官求處被告有期徒刑7年及褫奪公權3年及蒞庭檢察官
      具體求處被告有期徒刑10年，均有未洽等情。再適用刑法
      第38條第1項第2款之規定，將扣案不具殺傷力手槍1支（
      含彈匣1個）、彈殼1個（因該子彈業經試射已不具子彈之
      外觀，僅剩彈殼而已，原審此部分記載為子彈1顆，容為
      誤載，應由本院逕予更正），係被告所有供其犯上開加重
      強盜罪所用之物；另扣案之麻繩2條，則係被告所有供其
      犯上開妨害自由罪所用之物，分別予以宣告沒收。核其認
      事用法均無違誤，量刑亦稱妥適，應予維持。被告上訴意
      旨否認有強盜之犯行云云，為無理由，其上訴應予駁回。
據上論結，應依刑事訴訟法第368條，判決如主文。
本案經檢察官戊○○到庭執行職務。
中    華    民    國    97    年    4     月    30    日
            刑事第十一庭  審判長法  官  陳  朱  貴
                                法  官  胡  文  傑
                                法  官  何  志  通
上列正本證明與原本無異。
如不服本判決應於收受送達後十日內向本院提出上訴書狀，其未
敘述上訴之理由者並得於提起上訴後十日內向本院補提理由書（
均須按他造當事人之人數附繕本）。
                                書記官  高  麗  淇
中    華    民    國    97    年    4     月    30    日


司法院資訊處製作；財團法人民間司法改革基金會備份。
